【裁判字號】    99,易,567
【裁判日期】    991231
【裁判案由】    詐欺
【裁判全文】
臺灣臺北地方法院刑事判決               99年度易字第567號
公  訴  人  臺灣臺北地方法院檢察署檢察官
被      告  周志勤
上列被告因犯詐欺案件，經檢察官提起公訴（九十八年度偵字第
一七八五九號），本院判決如下：
    主    文
周志勤幫助共同意圖為自己不法之所有，以詐術使人將本人之物
交付，累犯，處有期徒刑伍月，如易科罰金，以新臺幣壹仟元折
算壹日。
    犯罪事實
一、周志勤前於民國九十二年間因違反洗錢防制法案件，經臺灣
    士林地方法院於九十四年七月四日以九十四年度士金簡字第
    三九號判決判處有期徒刑五月，於同年八月十一日確定；復
    於九十三年間因犯恐嚇罪，經本院於九十四年八月三十日以
    九十四年度易字第一○○一號判決判處有期徒刑六月，於九
    十四年十月十一日確定；上開二罪，經本院於九十四年十一
    月十六日以九十四年度聲字第一七八二號裁定應執行有期徒
    刑十月，於九十五年八月十四日確定，於九十六年四月十四
    日執行完畢。詎猶不知悔悟，明知將自己之金融機構帳戶提
    供他人使用，可能因此供不法詐騙份子以詐術使他人將款項
    匯入自己之金融機構帳戶後，再予提領運用，並預見可能因
    而幫助他人從事詐欺取財之目的，竟基於幫助數名有實施詐
    欺取財犯意聯絡及行為分擔之真實姓名、年籍均不詳之成年
    人（包含真實姓名、年籍均不詳，自稱「周明財女兒」之成
    年女子、真實姓名、年籍均不詳之成年男子等人）實施詐欺
    取財之不確定犯意，於九十八年五月十一日下午一時許，在
    其位在新北市○○區○○街三四號居所內，將其於九十七年
    四月二十四日上午十一時許，前往位在新北市○○區○○路
    三段四七號之中華郵政股份有限公司（下稱中華郵政公司）
    新店雙城郵局（板橋五十七支郵局），向該局申請開立之帳
    號0000000000000000八號帳戶（下稱中華
    郵政公司帳戶）之帳戶存摺一本、金融卡一張及該金融卡密
    碼一個，提供予上開數名真實姓名、年籍均不詳之成年人使
    用，供該數名真實姓名、年籍均不詳之成年人作為提領及匯
    出款項之用，周志勤即以此行為幫助該數名真實姓名、年籍
    均不詳之成年人實施詐欺取財犯行。上開數名真實姓名、年
    籍均不詳之成年人（包含真實姓名、年籍均不詳，自稱「周
    明財女兒」之成年女子、真實姓名、年籍均不詳之成年男子
    等人）於取得前揭周志勤交付之上開中華郵政公司帳戶之帳
    戶存摺一本、金融卡一張及該金融卡密碼一個後，共同基於
    意圖為自己不法所有之犯意聯絡，先由一名真實姓名、年籍
    均不詳，自稱「周明財女兒」之成年女子於九十八年五月十
    二日上午十一時許，在不詳地點，接續以電話向周明財佯稱
    ：猜猜伊是誰，伊為周明財女兒，她需要用錢等語，致使周
    明財陷於錯誤，依該成年女子之指示，旋即前往位在新北市
    ○○區○○路一四號之中華郵政公司三重中山路郵局（三重
    九○一支郵局）內，以臨櫃匯款方式，於同日中午十二時七
    分許、下午一時二十三分許，將新臺幣（下同）六萬元、七
    萬元匯入至周志勤上開中華郵政公司帳戶內而遭提領一空，
    復於翌日（即九十八年五月十三日）上午某時許，前往位在
    新北市○○區○○路二段二二號之彰化商業銀行股份有限公
    司西三重分行內，以臨櫃匯款方式，於該日上午十一時許，
    將五萬元匯入至周志勤上開中華郵政公司帳戶內而陸續遭提
    領。
二、案經新北市政府警察局新店分局報請臺灣臺北地方法院檢察
    署檢察官偵查起訴。
    理    由
壹、證據能力部分：
  一、查本件被告周志勤所為不利於己之陳述，並無出於強暴、
      脅迫、利誘、詐欺、疲勞訊問、違法羈押或其他不正之方
      法，亦非違反法定障礙事由經過期間不得訊問或告知義務
      之規定而為，依刑事訴訟法第一百五十六條第一項、第一
      百五十八條之二規定，應認其有證據能力。
  二、按被告以外之人於偵查中向檢察官所為之陳述，除顯有不
      可信之情況者外，得為證據，刑事訴訟法第一百五十九條
      之一第二項定有明文。經查：被害人周明財於九十八年九
      月二十一日偵查中以證人身分具結向檢察官所為之證述，
      查無任何顯不可信之情況，依刑事訴訟法第一百五十九條
      之一第二項規定，自得為證據。
  三、次按被告以外之人於審判外之言詞或書面陳述，除法律有
      規定者外，不得作為證據。被告以外之人於審判外之陳述
      ，雖不符前四條之規定，而經當事人於審判程序同意做為
      證據，法院審酌該言詞陳述或書面陳述作成時之情況，認
      為適當者，亦得為證據。當事人、代理人或辯護人於法院
      調查證據時，知有刑事訴訟法第一百五十九條第一項不得
      為證據之情形，而未於言詞辯論終結前聲明異議者，視為
      有前項之同意，刑事訴訟法第一百五十九條第一項、第一
      百五十九條之五分別定有明文。查，本院認定事實所憑之
      其餘證據，部分屬傳聞證據，惟檢察官及被告均未於本院
      言詞辯論終結前對其等證據能力聲明異議，本院審酌該等
      言詞或書面陳述作成之情況，並無非出於任意性或不正取
      供，或違法或不當情事，且客觀上亦無不可信之情況，堪
      認為適當，依刑事訴訟法第一百五十九條之五第二項規定
      ，均得作為證據，先予敘明。
貳、實體部分：
  一、訊據被告固不否認於前開時間、地點，曾向中華郵政公司
      新店雙城郵局申請設立帳戶，且他人曾對被害人周明財施
      用詐術，致使被害人周明財因而陸續將款項匯入至其所開
      立之中華郵政公司帳戶等情，惟辯稱：因為九十八年五月
      十一日，有兩位自稱為法院人員的男子到伊居所，告訴伊
      伊所有郵局帳戶遭詐欺集團使用，要伊將之交其等監管，
      因為他們有出示證件，因此伊便不疑有他，便將存摺及金
      融卡（含密碼）交付給他，伊也算是被害人云云。經查：
  （一）被害人周明財為上開真實姓名、年籍均不詳，自稱「周
        明財女兒」之成年女子施用詐術，而陷於錯誤，分別將
        六萬元、七萬元及五萬元匯款至上開中華郵政公司周明
        財帳戶等情，為被告所不否認，核與被害人周明財於警
        詢及偵查指訴情節相符，並有彰化銀行匯款回條聯、郵
        政國內匯款執據、中華郵政股份有限公司板橋郵局九十
        八年五月二十六日板營字第○九八○二○○九八二號函
        及其檢附以局號帳戶查詢客戶基本資料、郵政存簿儲金
        立帳申請書、查詢存簿變更資料、查詢帳戶最近交易資
        料、臺北縣政府警察局三重分局光明派出所受理刑事案
        件報案三聯單、臺北縣政府警察局三重分局光明派出所
        受理各類案件紀錄表、臺北縣政府警察局三重分局光明
        派出所受理詐騙帳戶通報警示簡便格式表、內政部警政
        署反詐騙諮詢專線紀錄表、中華郵政股份有限公司板橋
        郵局九十九年三月二十五日板營字第○九九○○○一七
        三○號函及其檢附郵政存簿儲金立帳申請書、新店雙城
        郵局儲金簿（金融卡）掛失補副申請書、掛失補副帳戶
        新舊帳號通知聯、中華郵政股份有限公司金融卡申請書
        及客戶歷史交易清單、中華郵政股份有限公司板橋郵局
        九十九年六月二十三日板營字第○九九一八○二三七一
        號函及其檢附郵政存簿儲金立帳申請書、新店雙城郵局
        儲金簿（金融卡）掛失補副申請書、掛失補副帳戶新舊
        帳號通知聯、中華郵政股份有限公司金融卡申請書等件
        在卷可參，足認被告所開立之前開中華郵政公司帳戶確
        曾為上開數名真實姓名、年籍均不詳之成年人作為實施
        詐欺取財犯行之用。
  （二）按刑法上之故意犯，可分為直接故意與不確定故意，所
        謂不確定故意即指行為人對於構成犯罪之事實，預見其
        發生而其發生並不違反其本意，刑法第十三條第二項定
        有明文。次按金融存款帳戶，事關存戶個人財產權益之
        保障，屬個人理財之工具，若該帳戶之存摺與金融卡、
        印鑑、密碼相結合，則專屬性、私密性更形提高，除非
        本人或與本人具密切親誼關係者，難認有何正當理由可
        自由流通使用，稍具通常社會歷練與經驗法則之一般人
        亦均有應妥善保管上開物件，防止被他人冒用之認知，
        縱須將該等物品交付與自己不具密切親誼之人時，亦必
        深入瞭解該他人之可靠性與用途，以防止遭他人違反自
        己意願使用或不法使用之常識，且存摺、金融卡、印鑑
        等有關個人財產、身分之物品，如淪落於不明人士手中
        ，極易被利用為與財產有關之犯罪工具，此為一般社會
        大眾所知悉。況近年來詐欺取財之犯罪類型層出不窮，
        該等犯罪多數均係利用他人帳戶作為詐欺所得財物之出
        入帳戶，業經媒體廣為披載，政府亦多所宣導，目的均
        在避免民眾受騙。查本案被告係成年之人，具有專科畢
        業之智識程度，並有相當社會經驗，復曾因金融機關帳
        戶為詐欺集團使用而經法院判決確定執行，對此應知悉
        甚詳。況且被告於本院審理時亦自承：伊曾在東森購物
        買東西，在還沒有發生這些事情之前，他們之前也有打
        電話來跟伊說伊簽據是簽錯的，伊有打去東森問，他們
        （東森購物）說這是詐騙的等語，是以，被告對於取得
        其帳戶存摺、金融卡及該金融卡密碼之成年人可能利用
        其所提供帳戶掩飾或隱匿因犯罪所得之財物（即被害人
        轉帳匯入之款項），使偵查機關不易偵查，已有所預見
        ，仍以縱或幫助該取得其帳戶存摺、金融卡及該金融卡
        密碼之成年人欺罔他人亦在所不惜之不確定故意，輕易
        將其帳戶存摺、金融卡及該金融卡密碼一併提供該真實
        姓名、年籍均不詳之成年人使用，顯有容認發生之本意
        ，是以被告有幫助該取得其帳戶存摺、金融卡及該金融
        卡密碼之成年人利用其所提供上開帳戶詐欺取財之不確
        定故意甚明。
  （三）被告雖以前開情詞置辯。惟查，被告於警詢時自承：伊
        不知道該兩名男子（即取得其帳戶存摺一本、金融卡一
        張及該金融卡密碼一個之成年人）年籍及聯絡方法等語
        明確，復於偵查中供承：當時他們（二位自稱法院的人
        ）有寫收據給伊，伊交給他後伊就出去，收據放口袋，
        洗衣服不小心洗掉，住居所有監視錄影帶，但是後來好
        像查不到等語，則被告在未確定對方確實之姓名、服務
        單位及職稱，且未至對方服務單位確認或查詢其所涉相
        關案件為何之情形下，竟在其居所內，即將其前開中華
        郵政公司帳戶之帳戶存摺一本、金融卡一張及該金融卡
        密碼一個交付予素未謀面，僅自稱「法院人員」之成年
        人，甚而未妥為保管對方交付其之收據，實與一般常情
        有違甚明。再者，被告於偵查中固辯稱：伊交付存摺裡
        面有大約一、二千元云云。惟觀之卷附中華郵政股份有
        限公司板橋郵局九十九年三月二十五日板營字第○九九
        ○○○一七三○號函及其檢附客戶歷史交易清單一份所
        載，可知被告將其前開中華郵政公司帳戶之存摺一本、
        金融卡一張及該金融卡密碼一個交付予真實姓名、年籍
        均不詳之成年人時，該帳戶之結存金額為零元，核與被
        告前開所辯顯然不符。是被告前開所辯，應屬事後卸責
        之詞，不足採信。
  （四）至於被告雖另供承：伊發覺有人拿伊帳戶後的第三天，
        伊發覺不對，自己去雙城派出所報案的云云。惟查，被
        告係於正犯業已完成詐欺取財犯行，且為被害人周明財
        所發現並報警處理，其業已知悉前開中華郵政公司帳戶
        已通報為警示帳戶後，方前往警察機關報案一節，業據
        被告於警詢時供承無訛，並有臺北縣政府警察局三重分
        局光明派出所受理刑事案件報案三聯單、臺北縣政府警
        察局三重分局光明派出所受理各類案件紀錄表、臺北縣
        政府警察局三重分局光明派出所受理詐騙帳戶通報警示
        簡便格式表及內政部警政署反詐騙諮詢專線紀錄表等件
        在卷可稽，則被告係於明知其前開中華郵政公司帳戶已
        通報為警示帳戶後，方前往警察機關報案，自不足以對
        被告有利之認定，併此敘明。
  （五）綜上所述，本件事證明確，被告犯行洵堪認定，應予依
        法論科。
  二、按刑法上之幫助犯，係對於犯罪與正犯有共同之認識，而
      以幫助之意思，對於正犯資以助力，而未參與實施犯罪之
      行為者而言，最高法院七十五年度臺上字第一五○九號、
      八十四年度臺上字第五九九八號、第六四七五號、八十八
      年度臺上字第一二七○號判決亦同此意旨。是以，如未參
      與實施犯罪構成要件之行為，且係出於幫助之意思提供助
      力，即屬幫助犯，而非共同正犯。本件被告基於幫助之犯
      意，提供金融機構帳戶之帳戶存摺一本、金融卡一張及該
      金融卡密碼一個予前述數名有實施詐欺取財犯意聯絡及行
      為分擔之真實姓名、年籍均不詳之成年人使用，而由真實
      姓名、年籍均不詳之成年女子對被害人周明財施用詐術，
      致被害人周明財陷於錯誤，因而匯款至被告所提供之前開
      中華郵政公司帳戶內，是被告所為係參與詐欺取財罪構成
      要件以外之行為，且在無證據證明被告係以正犯而非以幫
      助犯之犯意參與犯罪之情形下，應認其所為係幫助犯而非
      正犯行為。核被告所為，係犯刑法第三百三十九條第一項
      詐欺取財罪之幫助犯。被告前開幫助詐欺取財犯行，幫助
      數名真實姓名、年籍均不詳之成年人犯罪，而該數名真實
      姓名、年籍均不詳之成年人間就前開詐欺取財犯行，有犯
      意聯絡及行為分擔，應論以共同正犯。被告幫助他人犯前
      開罪名，依刑法第三十條第二項之規定，按正犯之刑減輕
      之。查被告於九十二年間因違反洗錢防制法案件，經臺灣
      士林地方法院於九十四年七月四日以九十四年度士金簡字
      第三九號判決判處有期徒刑五月，於同年八月十一日確定
      ；復於九十三年間因犯恐嚇罪，經本院於九十四年八月三
      十日以九十四年度易字第一○○一號判決判處有期徒刑六
      月，於九十四年十月十一日確定；上開二罪，經本院於九
      十四年十一月十六日以九十四年度聲字第一七八二號裁定
      應執行有期徒刑十月，於九十五年八月十四日確定，於九
      十六年四月十四日執行完畢，此有臺灣高等法院被告前案
      紀錄表一份在卷可參，被告受有期徒刑之執行完畢，五年
      內故意再犯本件最重本刑有期徒刑以上之罪，為累犯，應
      依刑法第四十七條第一項之規定加重其刑，並依法先加後
      減之。爰審酌被告提供上開帳戶予前述數名真實姓名、年
      籍均不詳之成年人使用，使前開犯罪之人得以逃避犯罪之
      查緝，所為已嚴重擾亂金融社會秩序，影響社會正常交易
      安全，增加被害人周明財尋求救濟之困難，並使犯罪之追
      查趨於複雜，犯後猶否認犯行，飾詞卸責，態度不佳，並
      審酌其犯罪之動機、目的、手段、生活狀況、智識程度等
      一切情狀，爰量處如主文所示之刑，併諭知易科罰金之折
      算標準。
據上論斷，應依刑事訴訟法第二百九十九條第一項前段，刑法第
三十條第一項前段、第二項、第二十八條、第三百三十九條第一
項、第四十七條第一項、第四十一條第一項前段，刑法施行法第
一條之一第一項、第二項前段，判決如主文。
本案經檢察官吳宇青到庭執行職務
中    華    民    國    99    年    12    月    31    日
                    臺灣臺北地方法院刑事第六庭
                        審判長法  官  黃桂興
                              法  官  陳芃宇
                              法  官  雷淑雯
以上正本證明與原本無異。
如不服本判決應於收受送達後十日內向本院提出上訴書狀，並應
敘述具體理由；其未敘述上訴理由者，應於上訴期間屆滿後二十
日內向本院補提理由書（均須按他造當事人之人數附繕本）「切
勿逕送上級法院」。告訴人或被害人如對於本判決不服者，應具
備理由請求檢察官上訴，其上訴期間之計算係以檢察官收受判決
正本之日期為準。
                              書記官  蕭君卉
中    華    民    國    99    年    12    月    31    日
附錄本案論罪科刑法條全文：
刑法第三百三十九條
意圖為自己或第三人不法之所有，以詐術使人將本人或第三人之
物交付者，處五年以下有期徒刑、拘役或科或併科一千元以下罰
金。
以前項方法得財產上不法之利益或使第三人得之者，亦同。
前二項之未遂犯罰之。

司法院資訊處製作；財團法人民間司法改革基金會備份。
